臺灣高等法院高雄分院刑事判決　　　　95年度上訴字第2241號
上　訴　人　臺灣高雄地方法院檢察署檢察官
被　　　告　乙○○
選任辯護人　江雍正律師
　　　　　　許乃丹律師
　　　　　　黃惠婷律師
上列上訴人因被告業務過失致死案件，不服臺灣高雄地方法院94
年度簡上字第769 號中華民國95年10月13日第一審判決（聲請簡
易判決處刑案號：臺灣高雄地方法院檢察署94年度偵字第8360號
），提起上訴，本院判決如下：
    主  文
上訴駁回。
    理  由
一、本案經本院審理結果，認第一審判決認事用法均無不當，應
    予維持，並引用附件第一審判決書記載之證據及理由。
二、上訴意旨略以：
(一)、程序違背法律部分：按對於簡易判決有不服者，得上訴於管
    轄之第二審地方法院合議庭。依刑事訴訟法第451條之1 之
    請求所為之科刑判決，不得上訴，同法第455 條之1 第1 、
    2 項定有明文。本件被告乙○○在簡易判決之第二審地方法
    院合議庭（下稱原審）審判程序中已自白，並為緩刑的請求
    。其於臺灣高雄地方法院94年8 月4 日調查程序中明確表示
    ：「問：對於檢察官聲請簡易判決處刑書有何意見？答：「
    …我無法提供任何的教育訓練，那是由勞工局負責訓練的。
    ... 我沒有告訴他們預防災害的注意事項。…」、「問：對
    於刑度有何意見？答：請求緩刑。…」等語，並因此獲法院
    判處有期徒刑6 月，如易科罰金，以300 元折算1 日，緩刑
    2 年，揆諸前開規定，被告就本件簡易判決即不得向第二審
    地方法院合議庭提起上訴。原審對不合法之上訴未予程序駁
    回，仍為實體判決，顯然違背法令。
(二)、實體認定事實違誤部分：
  (1)、雇主身分部分：
      被告乙○○為進國168號漁船之實際負責人乙情，為被告
      自承在卷，供稱：「問：對於檢察官聲請簡易判決處刑書
      有何意見？答：我不爭執我是進國一號之實際負責人。（
      後略）」等語，有臺灣高雄地方法院94年8 月4 日訊問筆
      錄在卷可稽；參以高雄市政府勞工局勞工檢查所於93年12
      月31日以高市勞檢三字第0930012653號函陳行政院勞工委
      員會關於本案漁工之雇主及薪資發放方式、指揮監督權限
      等問題，載明：漁工卸魚之作業所得，係被指定之漁工向
      進國168 號漁船收取作業所得費用加以保管後，並累積其
      他船隻搬運魚貨作業所得費用，共同於每半月依作業漁工
      人數平分所得，且漁工每年的年底扣繳憑單所得均由船公
      司寄發；而李秀美為進國168 號漁船所有人，授權船東乙
      ○○為船隻管理人，高雄市魚貨搬運業職業工會辦理工會
      會務，並以無一定雇主職業工人身分，為漁工辦理勞工保
      險及健保事宜，並保障漁工之工作權，在職業工會下，漁
      工們分為「拖網組」及「大鯤組」2 組，成員約有200 餘
      人。拖網組又分4 班，每班有37人，由副班長帶領漁工們
      前往申請漁貨搬運之進港漁船處作業。有關卸漁作業事項
      均由船東透過副班長協調，﹝間接指揮作業勞工等語，堪
      認被告確具勞動安全衛生法之雇主身分﹞；而被告與董敏
      夫間，雖董敏夫之薪資係由工會發放，然就工作場所及薪
      資給付而言，可認被告與董敏夫間有勞動契約關係，被告
      自應負擔勞工安全衛生法第23條所定之雇主義務，對於董
      敏夫具有施以必要之安全衛生教育訓練之義務。
  (2)、管理過失之部分：
      高雄市政府海洋局有鑑於進國168 號漁船於93年10月8
        日卸魚作業時發生液氨外洩致人員傷亡事件，遂依高雄
        市政府勞工局勞工檢查所就有裝載冷凍魚類之船隻新訂
        定之應遵循重點，行文要求台灣區遠洋鮪漁船魚類輸出
        業同業公會、台灣區遠洋魷漁船魚類輸出業同業公會、
        高雄市魚輪商業同業公會、高雄區漁會、小港區漁會等
        機關，通知所轄漁船業者應在漁船上置備適量空氣呼吸
        器等呼吸防護器具、冷凍艙內冷凍管應有防止被撞之措
        施一節，業據證人即高雄市政府勞工局勞工檢查所檢查
        員傅水景於審判時證述在卷，復有高雄市政府海洋局93
        年10月29日高市海二字第0930012912號函可證，可知即
        就船舶設備之部分，被告確有注意義務。
      再本案被害人係在原備油艙轉用為漁艙之侷限空間工作
        ，於該侷限空間中從事勞動，原具有高度之危險性。此
        觀90年5 月10日全國侷限空間作業安全衛生專案檢查中
        程計畫「一、緣起　汙水池、下水道、人孔、儲槽、坑
        井等場所往往因其空間的侷限性，空氣不能充分循環流
        通，形成缺氧、中毒、爆炸等潛在危害，造成作業勞工
        傷亡，例如北市○○○○○道地下汙水集水井使用汽油
        抽水幫浦抽水時發生一氧化碳中毒造成三死七傷、翁財
        記食品公司清理汙水處理池時發生硫化氫中毒造成三死
        五傷案、同年中華電信承攬人在屏東從事地下管道線路
        遷移時發生缺氧造成三名勞工死亡案、中華工程公司中
        山高員林路段拓寬工程遷移通訊管線時發生缺氧造成二
        名勞工死亡以及台北市陽明山溫泉蓄水槽清洗造成三名
        工人硫化氫中毒死亡等。由已往災害案例發現，此害往
        往造成立即性危害，且傷亡情形特別嚴重，亟須加強預
        防。本會分析最近年來之災害個案，發現侷限空間作業
        人員之防災知識普遍不足，無法辨識危害，因而未確實
        採取有效災害預防措施，而且這類作業往往係臨時性、
        短暫性者，安全衛生問題容易被忽視，且檢查機構不易
        在其作業進行中，適時實施檢查，養成部分事業單位投
        機心態，進一步增加問題的嚴重性。鑑於前述侷限空間
        作業特性，欲有效的預防災害，必須仰賴事業單位落實
        實施安全衛生自主管理。如何藉由實施檢查，督促事業
        單位辨識危害、於作業時確實採取通風及氣體濃度測定
        等措施、落實勞工之安全衛生教育... ，以發揮事業單
        位自主管理機制。侷限空間作業可能發生於各行各業，
        但是地下管道工程營建、在暗渠、人孔或坑井內鋪設地
        下管線、汙水處理作業等作業發生情形特別嚴重，於執
        行檢查時可將之列為重點檢查對象；對於未能實施檢查
        之事業單位，宜針對問題，配合規劃檢查宣導，以間接
        達到全面檢查宣導之效果。此外也發現，前述高危險之
        事業中，有一分涉及承攬，宜規劃加強對原事業單位之
        檢查，責成其確實發揮原事業單位對其承攬人應負之責
        任，期以發揮事半功倍之檢查成效。」部分之說明甚明
        。該計畫亦將船艙等侷限空間之危險作業場所是否設置
        「通風換氣設備、氧氣等氣體之測定儀器、呼吸防護具
        、梯子安全帶或救生索等供勞工緊急避難或救援人員使
        用。」之安全衛生設備納入檢查重點。而「使用乾冰從
        事冷凍、冷藏或水泥乳之脫鹼等之冷藏庫、冷凍庫、冷
        凍貨車、船艙或冷凍貨櫃之內部。」亦係缺氧症預防規
        則第2 條第2 項第12款所稱之缺氧危險場所，依同規則
        第24條之規定，「雇主對從事缺氧危險作業之勞工，應
        依勞工安全衛生教育訓練規則規定施予必要之安全衛生
        教育訓練。」、第18條規定：「雇主使勞工於缺氧危險
        場所或其鄰接場所作業時，應將下列注意事項公告於作
        業場所入口顯而易見之處所，使作業勞工周知：一、有
        罹患缺氧症之虞之事項。二、進入該場所時應採取之措
        施。三、事故發生時之緊急措施及緊急聯絡方式。四、
        空氣呼吸器等呼吸防護具、安全帶等、測定儀器、換氣
        設備、聯絡設備等之保管場所。五、缺氧作業主管姓名
        。雇主應禁止非從事缺氧危險作業之勞工，擅自進入缺
        氧危險場所；並應將禁止規定公告於勞工顯而易見之處
        所。」、第11條規定：「雇主使勞工於通風不充分之室
        內作業場所作業時，為防止儲槽、反應槽等容器之安全
        閥等排出之惰性氣體流入，應設置可使安全閥等所排出
        之氣體直接排放於外部之設施。」、第27條規定：「雇
        主使勞工從事缺氧危險作業時，應置備空氣呼吸器等呼
        吸防護具、梯子、安全帶或救生索等設備，供勞工緊急
        避難或救援人員使用。」、第28條：「雇主應於缺氧危
        險作業場所置救援人員，於其擔任救援作業期間，應提
        供並使其使用空氣呼吸器等呼吸防護具。」均足見本案
        被告確有設置防護措施及呼吸等安全設備之注意義務，
        原判決此部分之認定亦顯有違誤。
      再所謂過失之成立，包括結果之「預見可能性」及「迴
        避可能性」，是否具「預見可能性」亦非以法令是否有
        規定為必要。舉例言之，闖紅燈即可能「預見」撞傷甚
        至撞死他人，不能說道路交通安全規則有無規定不可闖
        紅燈，所以並無預見。而於「侷限空間」作業中，確有
        導致重大傷亡之可能性，非未曾經媒體大肆報導，前開
        90年5 月10日全國侷限空間作業安全衛生專案檢查中程
        計畫之說明亦甚明確，如何可謂被告無預見之可能？亦
        即，不可以法令有無規定是否必需裝設安全設施之作為
        或不作為義務，以之作為注意義務是否存在之基礎，而
        是只要有生命傷害的結果發生預見可能及迴避可能，即
        應加以注意。且「預見可能性」亦非以「具體結果的預
        見可能性」為準，只要以該設備的設置上之欠缺足以引
        起可能發生結果的不安定感，即可認為具有預見可能性
        。本案作業場所之備油艙空了之後係作冷凍漁貨船艙使
        用，而艙內管線裸露，亦有現場照片可稽，被告如何不
        能預見堅硬之魚貨確有撞擊冷凍管致危險氣體洩漏導致
        息中毒之危險？況於93年6 月時，高雄市前鎮區漁港碼
        頭亦曾發生「漁船在從事船艙結構改善工程時，冷凍管
        拆管後導致人員受傷事件」，此臺灣高雄地方法院檢察
        署94年度偵字第655 號緩起訴處分書可憑，換言之，船
        艙侷限空間之危險場所危險之發生絕非被告所不能預見
        或想像，豈能非要主管機關規定始加留心，故本案被告
        對上開空間呼吸等衛生安全設備、船艙內之冷凍管之防
        護措施之設置，確實應予注意。故本案被告確有違反注
        意，而有過失，原判決認定被告無過失，並非妥適。
三、惟查：
(一)、被告於簡易判決第一審法院94年8 月4 日調查程序中固陳稱
    ：「問：對於刑度有何意見？答：請求緩刑。…」等語，並
    經判處有期徒刑6 月，如易科罰金，以300 元折算1 日，緩
    刑2 年，此有訊問筆錄及本件簡易判決書1 份可稽（見94年
    度簡字第2934號卷（下稱簡易卷）第84、85頁）。惟該次調
    查訊問，被告已就檢察官之聲請簡易判決處刑書內容辯稱：
    本件在其擔任實際負責人之漁船上卸貨之漁工係工會指派，
    並非伊之工人，該等漁工不會聽從伊指示，伊有繳錢給工會
    ，但無法介入卸漁工作，亦無法對該等漁工為訓練等語（見
    簡易卷第84、85頁）。被告對其是否負有對該等漁工為安全
    訓練之義務，及與在其船上卸貨之漁工間有無僱主與受僱人
    關係均顯有爭執，難認被告於上開簡易判決之調查訊問程序
    對被訴業務過失致死之犯行已有自白犯罪。按刑事訴訟法第
    451 條之1 第1 項、第3 項分別規定：「前條第1 項之案件
    ，被告於偵查中自白者，得向檢察官表示願受科刑之範圍或
    願意接受緩刑之宣告，檢察官同意者，應記明筆錄，並即以
    被告之表示為基礎，向法院求刑或為緩刑宣告之請求。」、
    「被告自白犯罪未為第1 項之表示者，在審判中得向法院為
    之，檢察官亦得依被告之表示向法院求刑或請求為緩刑之宣
    告。」，而依刑事訴訟法第451 條之1 之請求所為之科刑判
    決，不得上訴，同法第455 條之1 第1 、2 項亦有明文。則
    所謂「依刑事訴訟法第451 條之1 之請求所為之科刑判決」
    自係以被告已對被訴犯罪事實自白為前提，倘被告仍否認犯
    罪，而僅於法官詢問關於科刑意見時，表示請求為緩刑之宣
    告，其真意自係如法院認定其有罪，仍請求法院為緩刑之宣
    告，與上開刑事訴訟法第455 條之1 第2 項所定不得上訴之
    情形自屬有間。本件被告對檢察官聲請簡易判決處刑之犯罪
    事實既未自白，其雖請求法官給予緩刑之宣告，亦無同法第
    455 條之1 所定不得上訴之情形，從而，被告就本件第一審
    簡易判決向第二審地方法院合議庭提起上訴，程序並無不合
    。
(二)、按勞工安全衛生法第2 條第1 項規定：「本法所稱勞工，謂
    受僱從事工作獲致工資者」；第2 項規：「本法所稱雇主，
    謂事業主或事業之經營負責人」，故本件被害人董敏夫與被
    告間是否有雇主與勞工間之關係，仍應以被害人從事本件卸
    漁工作，是否係受僱於被告而獲致工資。又勞工安全衛生法
    第16條規定：「事業單位以其事業招人承攬時，其承攬人就
    承攬部分負本法所定雇主之責任；原事業單位就職業災害補
    償仍應與承攬人員負連帶責任。再承攬者亦同」，即事業主
    或事業單位將其事業之部分招人承攬時，就已招人承攬部分
    ，該事業主或事業單位即非勞工安全衛生法所稱之雇主，僅
    於職業災害補償時與承攬人負連帶賠償責任而已，此乃因承
    攬之定作人僅重視「工作之完成」，承攬人僅須於約定履行
    期內完成特定之工作即屬履行其給付義務，至於工作如何遂
    行、勞務如何提供，均非所問，承攬人提供之勞務不過為完
    成該特定工作之手段而已（民法第490 條規定：「稱承攬者
    ，謂當事人約定，一方為他方完成一定之工作，他方俟工作
    完成，給付報酬之契約」可資參照），此與僱傭契約或勞動
    契約特重視勞務提供過程之繼續性、從屬性關係，及僱用人
    對受僱人之指揮監督權限，而較不重視特定工作之完成，二
    者迥不相同，可見承攬契約之定作人原則上並無指揮監督承
    攬人雇用人員之權限，縱身為該法第2 條第2 項之事業主或
    事業之經營負責人，仍不負該法所定之雇主義務，而應由實
    際上指揮所雇用之工作人員之承攬人負此等雇主義務。易言
    之，勞工安全衛生法以「招人承攬」之行為切斷事業主之雇
    主責任，其主要理由即在承攬人對承攬工作之進行與完成的
    獨立性，承攬人原則上既負有獨立完成承攬工作之義務，則
    相關工作安全之責任即應由承攬人負責，事業主在此情形原
    則上僅負支付報酬及相關協力義務。本件被害人董敏夫既係
    受高雄市魚貨搬運業職業工會（下稱工會）指派而至被告負
    責之漁船從事卸貨工作，又係由副班長帶隊指揮至該漁船上
    工作，被告對此卸運漁貨工作即無指揮監督之義務。又被告
    雖為本件漁船之實際負責人，然船上漁貨之卸運工作乃卸漁
    工之專業，自亦無從對現場卸運工作之進行為實際指揮及監
    督，亦即被告與該工會聯絡派工卸運魚貨後，工會指派漁工
    完成此工作，被告所要求者為卸運魚貨工作之完成，其主要
    義務為支付報酬，並非著重於勞務提供，而被告於整個卸魚
    工作之進行亦無從介入指揮或監督。準此，本件被害人董敏
    夫等漁工進行本件卸運漁貨工作之獨立性甚高，其與被告間
    應無勞工與雇主之關係。
(三)、高雄市政府海洋局有鑑於進國168 號漁船於93年10月8 日卸
    魚作業時發生液氨外洩致人員傷亡事件，遂依高雄市政府勞
    工局勞工檢查所就有裝載冷凍魚類之船隻新訂定之應遵循重
    點，行文要求台灣區遠洋鮪漁船魚類輸出業同業公會、台灣
    區遠洋魷漁船魚類輸出業同業公會、高雄市魚輪商業同業公
    會、高雄區漁會、小港區漁會等機關，通知所轄漁船業者應
    在漁船上置備適量空氣呼吸器等呼吸防護器具、冷凍艙內冷
    凍管應有防止被撞之措施一節，固有高雄市政府海洋局93年
    10 月29 日高市海二字第0930012912號函可證，惟此乃本件
    事故發生後，海洋局始函文要求之注意措施，公訴人據以認
    定被告有備置上開防護設備之注意義務，尚有誤會。再者，
    漁船之實際負責人乃係支配該漁船出海作業，藉以營利之人
    ，而如何之漁船設備始合於作業之安全標準，何種設備於何
    種情況可能產生何種危險？應如何避免或減低危險？均具高
    度專業性，並非一般漁船負責人所能知悉。故為使船舶設備
    有一定之規則及標準可循，船舶法第50條分別規定船舶設備
    之項目，第51條規定船舶設備應依法令之規定配備之，如配
    備不完善而有影響船舶適航性或人命安全之虞時不得航行，
    第51條之1 及授權交通部訂定相關設備規則，而交通部亦依
    第51條之1 訂定「船舶設備規則」作為船舶設備檢查之標準
    ；本案進國168 號漁船係於90年11月6 日經案外人李秀美購
    進，並先後於90年1 月19日、同年8 月31日、91年6 月11日
    、92年7 月15日、93年3 月12日、94年5 月4 日經航政主管
    機關即交通部高雄港務局就船身、機器、設備實施檢查，且
    均檢查合格等情，除經被告提出上揭各次之船舶檢查紀錄簿
    所載可證，並經原審法院向交通部高雄港務局函查，據該局
    95年8 月17日高港技術字第0950013811號函覆該漁船歷次申
    請檢查均屬合格，並檢附各次船舶檢查報告書等在卷足參（
    見原審卷第165-168 頁）。而上開海洋局亦係於本件事故發
    生後始發現此危險，而依上開勞工檢查所就有裝載冷凍魚類
    之船隻新訂定之應遵循重點，行文要求漁船業者在漁船上應
    備置上開防護裝備及採取相關防撞措施。自難謂本件漁船之
    實際負責人即被告於海洋局行文要求前，有自行注意於漁船
    上置備適量空氣呼吸器等呼吸防護器具、並採取冷凍艙內冷
    凍管應有防止被撞之措施之義務。上訴意旨僅以本件被害人
    等魚工從事卸漁工作為船艙係在侷限空間從事勞動，具備高
    度危險性，即認定被告有此注意防護之義務，尚非可採。此
    外，漁船乃海上作業之船舶，其空間之限制甚大，所分隔之
    空間常甚侷促狹小，此等空間特性隱含如何之危險性，及可
    配備何種防護設備，或採取何種防護措施並非一般船舶負責
    人所能知悉，被告既已通過相關船舶設備檢查，即難認其有
    何過失。況本件液氨冷凍管破裂乃肇因於被害人等魚工卸運
    漁貨時，未正確作業，致堅硬之冷凍漁貨撞擊該冷凍管所造
    成，而有氨氣外洩之災害發生，更非被告所能預見。難認被
    告有何過失。
(四)、綜上所述，原審認定被告無過失，並無違誤。檢察官上訴意
    旨認被告向原審合議庭提起上訴程序違法，及被告對本件事
    故之發生有預見之可能性，認被告有過失而指摘原判決違誤
    ，尚非可採。其上訴為無理由，應予駁回。
四、據上論斷，應依刑事訴訟法第368 條、第373 條，判決如主
    文。
本案經檢察官郭振昌到庭執行職務。
中　　華　　民　　國　　96　　年　　2 　　月　　7 　　日
                  刑事第八庭    審判長法  官  李炫德
                                      法  官  陳志銘
                                      法  官  蔡國卿
以上正本證明與原本無異。
如不服本判決應於收受本判決後10日內向本院提出上訴書狀，其
未敘述上訴理由者，並得於提起上訴後10日內向本院補提理由書
狀（均須按他造當事人之人數附繕本）「切勿逕送上級法院」。
中　　華　　民　　國　　96　　年　　2 　　月　　7 　　日
　　　　　　　　　　　　　　　　　　　書記官  顏惠華
附件：
臺灣高雄地方法院刑事判決　　　　　　 94年度簡上字第769號
上　訴　人
即  被  告  乙○○
選任辯護人　江雍正律師
          　張清雄律師
          　許乃丹律師
上列上訴人即被告業務過失致死案件，不服本院高雄簡易庭於中
華民國94年8 月8 日94年度簡字第2934號第一審簡易判決（聲請
簡易判決處刑案號：臺灣高雄地方法院檢察署94年度偵字第8363
號、第8360號），提起上訴，本院管轄之第二審合議庭認不得以
簡易判決處刑，改依通常程序為第一審之審判，並判決如下：
    主  文
原判決撤銷。
乙○○無罪。
    理  由
一、原聲請簡易判決處刑意旨略以：上訴人即被告乙○○係「進
    國168 號」漁船之實際經營負責人，為從事業務之人，於民
    國93年10月18日，進國168 號漁船駛進停泊於高雄市前鎮區
    前鎮漁港，並經通報高雄市魚貨搬運職業工會拖網組，由副
    班長林榮輝帶領董敏夫等數名卸魚工前往停泊於漁港之進國
    168 號從事搬運卸魚作業時，乙○○理應注意應依勞工安全
    衛生法第23條之規定，對勞工施以從事工作及預防災變所必
    要之安全衛生教育、訓練，以使勞工具備從事工作之必要知
    識，而依客觀情形並無不能注意之情事，竟疏於注意，未給
    予從事作業之勞工必要之緊急應變教育訓練，使勞工具備安
    全衛生知識，致董敏夫於同日8 時55分許，夥同林德安、黃
    明德三人在進國168 號船艙內負責將漁貨綁上吊竿繩索，再
    由周治平於船艙外從事起重吊舉作業時，因魚艙外作業之周
    治平於起吊魚貨時，因僅靠大聲喊叫訊號作為起吊依據，因
    角度問題及魚貨硬如石頭，起釣過程中之水平移動依據慣性
    定律以致魚貨撞擊船艙內之液氨冷凍管，導致鋼管在低溫狀
    況下瞬間脆化，遂在焊道處產生裂痕，致殘留在冷凍管內之
    氨氣外洩，而董敏夫因未受上開安全教育訓練，而逃避不及
    ，終致廣泛性灼傷、氨氣中毒，經送醫急救後不治死亡，因
    認被告違反上開勞工安全衛生法第23條所定之雇主義務而有
    過失。另檢察官於本院審理中就原聲請簡易判決處刑事實補
    充理由謂：被告乙○○應注意對於本案漁船備油艙之使用兼
    作冷凍保溫艙時，該艙內冷凍管應設有防止撞擊之措施，並
    置備適量空氣呼吸器等呼吸防護器具，然竟疏於注意，未設
    置上揭防止撞擊設施及呼吸防護器具，而肇生董敏夫死亡結
    果，就此亦有過失。因認被告涉犯刑法第276 條第2 項之業
    務過失致人於死罪。
二、按「犯罪事實應依證據認定之，無證據不得認定犯罪事實」
    、「不能證明被告犯罪者，應諭知無罪之判決」，刑事訴訟
    法第154條第2項、第301條第1項分別定有明文。次按事實之
    認定，應憑證據，如未能發現相當證據，或證據不足以證明
    ，自不能以推測或擬制之方法，為裁判基礎；而告訴人之告
    訴，係以使被告受刑事訴追為目的，是其陳述是否與事實相
    符，仍應調查其他證據以資審認；必被害人所述被害情形，
    無瑕疵可指，而就其他方面調查又與事實相符，始足據為有
    罪判決之基礎，最高法院40年臺上字第86號、52年臺上字第
    1300號、32年上字第657號分別著有判例可資參照。
三、本件原聲請簡易判決處刑意旨認被告涉有前揭業務過失致人
    於死罪嫌，係以被害人之妻甲○○之指述、證人林德安、黃
    明德、周治平於警詢及檢察官偵查中之證述、高雄市政府勞
    工檢查所函檢附之職業災害檢查報告書、相驗屍體證明書、
    驗斷書、勘驗筆錄等，為其論據。另檢察官於本院審理中另
    補充被告尚有未置備適當安全設施之過失，除提出上開職業
    災害檢查報告書外，另提出高雄市政府海洋局93年10月29日
    高市海二字第0930012912號函為其論據。
四、訊據被告固坦認其係進國168 號漁船之實際經營負責人及實
    際管理人，所有權人係案外人李秀美，卸魚工董敏夫於上揭
    時間在進國168 號漁船卸漁貨時，於起釣魚貨過程中因魚貨
    撞擊船艙內之液氨冷凍管致生裂痕，氨氣因而外洩致使董敏
    夫廣泛性灼傷及氨氣中毒，因而死亡之事實，亦自承確未對
    董敏夫施以從事工作及預防災變之必要安全衛生教育訓練，
    及未設置防止撞擊設施及呼吸防護器具。惟矢口否認有上揭
    犯行，辯稱：董敏夫等卸魚工人係漁船進港前，由其聯絡高
    雄市漁貨搬運業職業工會指派前往漁船卸漁，非其僱傭，其
    亦無指揮監督董敏夫等卸魚工人之權限，這是向來卸魚作業
    之慣例，是其與董敏夫間並無僱傭關係，自不負勞工安全衛
    生法第23條之雇主義務；況董敏夫之死亡結果與伊未受安全
    衛生教育訓練間並無因果關係；被告漁船歷年之安全檢查均
    為合格，被告不能擅自決定或變更加裝相關通風設備、呼吸
    防護器具等設備。是被告就董敏夫之死亡並無過失等語。
五、原聲請簡易判決處刑意旨認被告違反勞工安全衛生法第23條
    第1 項「雇主對勞工應施以從事工作及預防災變所必要之安
    全衛生教育、訓練」之義務，因而導致被害人董敏夫死亡。
    惟此應以被告及董敏夫分別屬該法所定「雇主」、「勞工」
    之要件，及雙方間確存在「勞動契約」為前提。按該法第2
    條第1 項雖定「本法所稱勞工，謂受僱從事工作獲致工資者
    」；第2 項「本法所稱雇主，謂事業主或事業之經營負責人
    」，然該等規定僅係定義「勞工」及「雇主」之身分要件，
    不能以此即謂該事業主或事業之經營負責人均一概須負該法
    所定之雇主義務，尚應視雙方是否成立「勞動契約」為斷。
    而上揭規定與勞動基準法第2 條第1 款、第2 款之規定並無
    不同，且考慮到勞工安全衛生法及勞動基準法均為特別規範
    資本家與勞動者間關於勞動契約之法律適用，是故勞工安全
    衛生法中關於確認雙方是否存在「勞動契約」，及「雇主」
    、「勞工」之適用對象，亦應參酌勞動基準法之規定而為同
    一解釋。而依勞動基準法第2 條第6 款規定「勞動契約，謂
    約定勞雇關係之契約」，另依學理通說，勞動契約之存在因
    有其特殊之生活保障及團結權保障等社會性保障意義，在雇
    主與勞工間通常具有繼續性之權利義務關係及強烈之人格從
    屬性與依賴性，故與民法第482 條以下所定之「僱傭契約」
    類型不盡相同，係屬「僱傭契約」之下位類型契約，更為強
    調指揮監督及從屬關係，是亦應以此角度判斷雙方間是否成
    立勞動契約，及雇主是否應受勞動基準法及勞工安全衛生法
    之規範。此觀勞工安全衛生法第16條特設「事業單位以其事
    業招人承攬時，其承攬人就承攬部分負本法所定雇主之責任
    ；原事業單位就職業災害補償仍應與承攬人員負連帶責任。
    再承攬者亦同」之規定，亦甚明確，即事業主或事業單位將
    其事業之部分招人承攬時，就已招人承攬部分，該事業主或
    事業單位即非勞工安全衛生法所稱之雇主，僅於職業災害補
    償時與承攬人負連帶賠償責任而已，此乃因承攬之定作人僅
    重視「工作之完成」，承攬人僅須於約定履行期內完成特定
    之工作即屬履行其給付義務，至於工作如何遂行、勞務如何
    提供，均非所問，承攬人提供之勞務不過為完成該特定工作
    之手段而已（民法第490 條規定：「稱承攬者，謂當事人約
    定，一方為他方完成一定之工作，他方俟工作完成，給付報
    酬之契約」可資參照），此與僱傭契約或勞動契約特重視勞
    務提供過程之繼續性、從屬性關係，及僱用人對受僱人之指
    揮監督權限，而較不重視特定工作之完成，二者迥不相同，
    可見承攬契約之定作人原則上並無指揮監督承攬人雇用人員
    之權限，縱身為該法第2 條第2 項之事業主或事業之經營負
    責人，仍不負該法所定之雇主義務，而應由實際上指揮所雇
    用之工作人員之承攬人負此等雇主義務。而上揭「勞動契約
    」成立之要件，除須勞工提供職業上之勞務、雇主給付與所
    提供勞務對償性質之報酬外，更須以勞工與雇主間有強烈之
    「人格從屬性」為條件，即勞工在雇主組織內，服從雇主權
    威，並有接受懲戒或制裁之義務。而是否具「人格從屬性」
    應自雇主是否具「指示命令權」為觀察，其具體判斷標準，
    包括有以下數端：1.勞工對雇主工作指示有無承諾與否之自
    由；2.業務遂行中有無雇主之指揮監督；3.工作場所、時間
    是否被雇主指定與管理；4.勞務代替性之有無（勞務專屬性
    ）；其餘參考判斷基準亦有：工作關係之永久性程度、設備
    材料或助手係由雇主或勞工提供、雇主是否定有工作規則或
    服務規則以資適用。依上分析判斷，設若雇主與提供勞務之
    勞工間並無此從屬性關係存在，此時因雇主無從指揮監督該
    勞工，該勞工亦得自由決定其遂行勞務之方式，亦不受雇主
    之管理指定，自難認雙方間存在勞動基準法或勞工安全衛生
    法上之勞動契約，該雇用人自非勞動基準法或勞工安全衛生
    法所稱之「雇主」，亦不受該法所定雇主義務之拘束。
六、經查：
  (一)高雄市魚貨搬運業職業工會係依據行政院勞工委員會頒布之
    「產業工會、職業工會分業標準表」第295 項「魚貨搬運」
    類別，即凡從事由漁船起貨至碼頭之魚市場、倉庫內之所有
    魚貨搬運之勞工所集合設立之組織，此有高雄市政府勞工局
    94年7 月7 日高市勞局二字第0940012905號函所載可稽，可
    見高雄市魚貨搬運業職業工會係在上揭場所從事魚貨搬運以
    賺取工資之勞工，依據工會法第6 條以下之規定，向高雄市
    政府勞工局設立登記之工會組織。
  (二)關於本案漁船進港後卸魚工上船卸除漁貨之工作流程，經本
    院向高雄區漁會函詢進港漁船之卸魚工作及卸魚工之指派流
    程，據覆：漁船進港之卸魚工作，依慣例均由漁船主電話與
    高雄市魚貨搬運職業工會聯絡，由工會自行分派卸魚工人至
    船上卸魚。依慣例，卸魚工人均由工會自行指派，與漁船主
    無關。而高雄市魚貨搬運職業工會，則係由一些卸魚工人自
    行組織，向高雄市政府社會局立案成立，此有卷附高雄區漁
    會94年10月7 日高漁魚業字第0940006451號函所載可稽（經
    被告同意作為證據，本院審酌此文書作成時之情形，以之作
    為本案證據核無不當，依刑事訴訟法第159 條之5 第1 項之
    規定，自有證據能力）。另按偵查卷所附高雄市政府勞工局
    勞工檢查所94年2 月5 日高市勞檢三字第0940001141號函檢
    附之職業災害檢查報告書第五點所載：進國168 號漁船於93
    年10月16日駛進高雄漁港時，必先通報高雄市魚貨搬運職業
    工會拖網組（由漁工們組成），拖網組接到通報後就依順序
    由其中一班漁工（本案由副班長林榮輝帶領37人）於10月17
    日前往靠泊本市前鎮魚市場從事該船搬運卸魚作業；10月18
    日上午8 時左右，再次前往進國168 號漁船從事卸魚搬運作
    業，當時在船艙內作業有董敏夫、林德安、黃明德三人，在
    船艙外有周治平從事起重吊舉作業，其餘人員在甲板上或在
    船外工作等語，亦有上揭報告書1 在卷足憑（有證據能力，
    理由同上）。再依高雄市政府勞工局勞工檢查所於93年12月
    31日以高市勞檢三字第0930012653號函陳行政院勞工委員會
    關於本案漁工之雇主及薪資發放方式、指揮監督權限等問題
    ，據載：漁工卸魚之作業所得，係被指定之漁工向進國168
    號漁船收取作業所得費用加以保管後，並累積其他船隻搬運
    魚貨作業所得費用，共同於每半月依作業漁工人數平分所得
    ，且漁工每年的年底扣繳憑單所得均由船公司寄發；而李秀
    美為進國168 號漁船所有人，授權船東乙○○為船隻管理人
    ，高雄市魚貨搬運業職業工會辦理工會會務，並以無一定雇
    主職業工人身分，為漁工辦理勞工保險及健保事宜，並保障
    漁工之工作權，在職業工會下，漁工們分為「拖網組」及「
    大鯤組」2 組，成員約有200 餘人。拖網組又分4 班，每班
    有37人，由副班長帶領漁工們前往申請漁貨搬運之進港漁船
    處作業。有關卸漁作業事項均由船東透過副班長協調，間接
    指揮作業勞工，亦有該函附於偵查卷可稽（有證據能力，理
    由同上）。另據擔任高雄區魚貨魚市場主任之證人陳吉瑞到
    庭證稱：漁船進港時，由船公司連絡高雄市魚貨搬運職業工
    會，再由工會派工人到漁港卸貨，從早期到現在都是由工會
    派工人卸貨，漁船不能自行派工人卸貨，這是慣例。卸完貨
    後，再由工會派員到公司收卸魚的工資，由工會付給卸貨的
    工人。卸魚工人均由其中之班長、副班長統一指揮調度，而
    非由船公司指揮等語（本院卷第58頁至第60頁）。而證人蔡
    同榮亦到庭證稱：我是「吉勝808 號」漁船之船東，我從事
    漁業已有18年之久，我們的漁船在進港前一天要先通知工會
    請他們派員來卸魚，卸魚時我們船公司並不需派員到現場指
    揮，由卸魚工利用設置在船上的卸魚設備卸除魚貨，卸完後
    經過地磅測量噸數，再按每噸金額（現為每噸550 元）付錢
    給工會，我們不曾付錢給卸魚工人，亦不曾指揮卸魚工人之
    工作方式等語（本院卷第61頁至第64頁）。另於案發當日與
    死者董敏夫一同從事卸魚工作之卸魚工林德安亦證稱：當日
    我是由死者董敏夫找我、及黃明德三人一同至被告之漁船上
    卸魚，我們卸魚的工作均係聽從班長指揮等語（本院卷第65
    頁至第68頁）。證人黃明德證稱：當日係工會班長林榮輝指
    派我們至本案漁船上卸魚，我不是工會的會員，是因為聽死
    者董敏夫說工會的出漁班有缺人，故跟董敏夫一起去卸魚，
    我從事卸魚工作大約一年，並不是每天都要去工作，而是要
    看有沒有船要卸貨，如果有的話，工會班長在前一天就會通
    知指派我們去卸魚。工資是由每一班的會計交給我的；卸魚
    時都是班長在指揮調度，從未聽過由船公司的人在指揮卸魚
    等語（本院卷第71頁至第73頁）。證人周治平證稱：我是工
    會的會員，從事卸魚工作約20年之久，我當日係由班長指揮
    ，在甲板上操作吊魚之吊臂，我的薪資係向我們這班的會計
    領取的等語（本院卷第77頁至第79頁）。上揭證人就漁船進
    港後如何通知卸魚工到場進行卸魚、卸魚工受何人指揮監督
    、薪資領取方法等節，均與上揭高雄區漁會函、高雄市政府
    勞工局勞工檢查所函、及職業災害檢查報告書所載，大致相
    符。綜上，關於卸魚作業之進行，係於漁船進港前，先由船
    東或實際經營負責人通知卸魚工所組成之「高雄市魚貨搬運
    業職業工會」，再由工會之「拖網組」指派輪值之當班卸魚
    工人，由該班副班長帶領所屬卸魚工，前往申請漁貨搬運之
    進港漁船處進行卸魚作業。相關卸魚作業事項則由船東與帶
    班之副班長協調，卸魚工則均聽命於帶班副班長，不受船東
    或實際經營負責人之指揮。卸魚工資先由船東繳交予工會保
    管累積，再共同於每半月依作業漁工人數平分，發放方式為
    由工會統一透過各班所設之會計人員發放各卸魚工，而非直
    接自船東處領取。可見卸魚工於作業遂行中，並不受船東或
    實際經營負責人之指揮監督，而係由工會內「拖網組」各班
    之副班長所指揮，船東亦未訂定任何工作規則或服務規則以
    規範卸魚工之勞動作業。另各卸魚工之工作場所（至何艘漁
    船卸魚）及工作時間（何時卸魚）亦非由船東或實際經營負
    責人所指定與管理，而係由卸魚工所屬之工會依進港漁船申
    請之時間而隨機指派當班之卸魚工前往作業，即船東事先並
    不會知悉究竟由何人前往卸魚，對此亦無決定權限，全賴工
    會之指派，且自船東角度而言，重要者乃在卸魚工作之完成
    ，而非由何班卸魚工或何人實際從事卸魚工作，顯然此卸魚
    工作具有高度之勞務可替代性，專屬性程度甚低，船東與各
    卸魚工間亦無長久之勞務提供關係。工資亦先由船東統一給
    付予工會保管累積後，再定期由工會透過各班會計人員發放
    予各卸魚工。綜上判斷分析，作為漁船實際經營負責人之被
    告與死者董敏夫等卸魚工間，並不具何等指揮監督或從屬關
    係，亦無繼續性質，而係由被告委請工會指派所屬卸魚工為
    其完成魚貨卸除之工作，工會遂指派董敏夫等卸魚工前往，
    而董敏夫等卸魚工則依工會之指派及聽命於工會「拖網組」
    所屬該班副班長林榮輝指揮調度前往工作，工資亦直接自工
    會發放予各卸魚工。是被告與工會間應係民法承攬之法律關
    係，而工會與卸魚工間則成立民法僱傭契約及勞動基準法之
    勞動契約法律關係。董敏夫等卸魚工雖實際對身為實際經營
    負責人之被告提供卸魚之勞務，被告雖亦符合勞工安全衛生
    法第2 條第2 項「事業主或事業之經營負責人」之雇主定義
    ，然二者間究不成立民法僱傭契約或勞動基準法上勞動契約
    ，應堪認定。
  (三)是以，本案進國168 號漁船之實際經營負責人即被告乙○○
    與卸魚工董敏夫等人間既未成立勞動契約，自非勞工安全衛
    生法所稱之「雇主」，當不受同法第23條所定應對卸魚工施
    以工作及預防災變所必要之安全衛生教育、訓練義務之拘束
    ，是檢察官以被告未對董敏夫施以必要之安全衛生教育訓練
    ，認違反上揭義務而有過失，並非可採。
  (四)檢察官於本院又以：被告未注意於進國168 號漁船間作冷凍
    保溫艙使用之備油艙內，對冷凍管設置防止撞擊之措施，亦
    未於備油艙外之適當處所置備適量之呼吸防護器具，因此致
    被害人董敏夫死亡，亦有過失。惟按刑法上過失不純正不作
    為犯之成立要件，係居於保證人地位之行為人，因怠於履行
    其防止危險發生之義務，致生構成要件之該當結果，始足當
    之。換言之，對於犯罪構成要件該當結果之發生負有防止義
    務之人，不為其應為之防止行為，致發生與以作為之行為方
    式實現法定構成要件情況相當之不作為犯，即應論以刑法過
    失不純正不作為犯（最高法院83年度台上字第4471號判決、
    89 年 度台上字第1356號判決意旨參照）。參諸上開判決意
    旨及學理通說，過失不純正不作為犯之構成要件為：1.構成
    要件該當結果之出現；2.行為人未為避免結果發生之行為；
    3.作為之可能性；4.結果發生與行為人之不作為間有因果關
    係；5.行為人係居於「保證人地位」，此又包括依法令之規
    定而負有保護義務、因契約之締結等行為可認已自願承擔保
    護義務、最近親屬間之保護義務、危險共同體間互負保護義
    務、因危險前行為而生之防免危害發生義務、亦即對於危險
    源之監督義務；6.在客觀上，行為人對結果發生有預見可能
    性及客觀注意義務之違反，而此係以客觀上一般正常人之預
    見程度為標準，絕不能以事後所發生之結果，以結果論之態
    度反推論被告必具預見該結果發生之可能性。經查，本案被
    告對未於漁船上裝設上揭防止冷凍管撞擊之設施及未設置呼
    吸防護器具等事實，固坦認不諱。且倘被告確有加裝上揭各
    項設施，應能大幅減低本案氨氣外洩之危害發生風險，並能
    於危害發生時大幅提高董敏夫之保命機會，可認其間確有因
    果關係。而被告既為死者董敏夫實際從事勞動場所之實際經
    營負責人，對於該漁船上各危險源自有監督義務（按此義務
    係因被告乃該危險源之實際負責人而來，非由來於勞動安全
    衛生法第5 條之規定，蓋被告於此並非該法所定之雇主，附
    此敘明）。有疑問者，乃被告在客觀上對結果之發生是否有
    預見可能性及客觀注意義務之違反。經查，本案進國168 號
    漁船係於90年11月6 日經案外人李秀美購進，並先後於90年
    1 月19日、同年8 月31日、91年6 月11日、92年7 月15日、
    93年3 月12日、94年5 月4 日經航政主管機關即交通部高雄
    港務局就船身、機器、設備實施檢查，且均檢查合格等情，
    除經被告提出上揭各次之船舶檢查紀錄簿所載可證，亦經本
    院向交通部高雄港務局函查，據該局95年8 月17日高港技術
    字第0950013811號函覆該漁船歷次申請檢查均屬合格，並檢
    附各次船舶檢查報告書等在卷足參（均有證據能力，理由同
    上）。可見被告就本案漁船之設備，確均符合船舶法及其他
    相關法規之規定。而船舶航行海洋作業，風險特高，其上究
    竟應否加裝何種設備、又應如何設置，往往對船舶適航性及
    適載性產生重大影響，係屬船舶設計製造之專業問題，綜觀
    本案發生當時船舶法等相關法規規範，均未要求船舶所有人
    應加裝如檢察官所指之對冷凍管設置防止撞擊之措施，或設
    置呼吸防護器具，且被告歷年來確依航政主管機關之要求置
    備應設置之船舶設備，檢查亦均合格，可見身為航政主管機
    關之交通部高雄港務局或高雄市政府海洋局、或職司高雄市
    勞工作業安全重責之高雄市政府勞工局，亦均從未預見到加
    裝此等設備對卸魚工人身安全之重要性，亦未要求船舶所有
    人加裝檢察官所指之上揭設備。被告僅為漁船之實際經營負
    責人，又非船舶之專業設計製造人士，自當依政府所定之船
    舶設備規範，循令而為，如何能要求被告在客觀上確有預見
    如不加裝此設備，將有致人於死之高度風險？且參諸卸除魚
    貨此一專業工作歷年來均係由工會指派之卸魚工依帶班之副
    班長指揮進行，就此工作之進行過程，被告均無從置喙等情
    ，綜合以觀，顯然被告在案發前，客觀上並不可能預見尚需
    加裝法令從未規範之防止冷凍管撞擊之設施及呼吸防護器具
    ，否則將致他人死亡結果之發生，即被告在客觀上就此並無
    預見可能性。檢察官雖另以高雄市政府海洋局93年10月29日
    高市海二字第0930012912號函為據，即高雄市政府海洋局因
    本案進國168 號漁船發生液氨外洩致人傷亡事件，遂依高雄
    市政府勞工局勞工檢查所就有裝載冷凍魚類之船隻新訂定之
    應遵循重點，行文要求台灣區遠洋鮪漁船魚類輸出業同業公
    會、台灣區遠洋魷漁船魚類輸出業同業公會、高雄市魚輪商
    業同業公會、高雄區漁會、小港區漁會等機關，通知所轄漁
    船業者應在漁船上置備適量空氣呼吸器等呼吸防護器具、冷
    凍艙內冷凍管應有防止被撞之措施，而認被告確有違反上揭
    義務之過失，然此無非案發後之結果論，亦不能據為被告不
    利之認定。綜上所敘，檢察官另以被告未置備上揭設備，即
    論被告以不作為之過失致人於死罪責，亦嫌無據。
七、綜上所述，本件檢察官所提出之證據，或其指出之證明方法
    ，尚未能使本院形成認定被告確有何過失致被害人董敏夫死
    亡之犯行，此外復查無其他積極證據足資證明被告有何檢察
    官所起訴之前開犯行，既不能證明被告犯罪，核諸前揭說明
    ，自應由本院為被告無罪之諭知。原審未予詳究，遽予被告
    論罪科刑之判決，自有未洽。被告上訴意旨指摘原判決不當
    ，為有理由，自應由本院將原判決撤銷改判，另為被告無罪
    之諭知。
八、按檢察官聲請以簡易判決處刑之案件，經法院認為有第451
    條之1 第4 項但書之情形者，應適用通常訴訟程序審判之，
    刑事訴訟法第452 條定有明文；且對於簡易判決之上訴，準
    用刑訴法第3 編第1 章及第2 章之規定，管轄第二審之地方
    法院合議庭受理簡易判決上訴案件，應依通常程序審理。其
    認案件有刑訴法第452 條之情形者，應撤銷原判決，逕依通
    常程序為第一審判決，法院辦理刑事訴訟簡易程序案件應行
    注意事項第14項亦有規定。本件檢察官就被告涉嫌業務過失
    致死犯行聲請簡易判決處刑，經本院審理後，認本件應為無
    罪之諭知，已如前述，致有刑事訴訟法第451 條之1 第4 項
    但書第3 款之情形，依前揭規定，應由本院合議庭逕依通常
    程序審理後，自為第一審判決，附此敘明。
九、據上論斷，應依刑事訴訟法第452 條、第455 條之1 第1 項
    、第3 項、第369 條第2 項、第364 條、第301 條第1 項，
    判決如主文。
本案經檢察官林俊傑到庭執行職務。
中　　華　　民　　國　　95　　年　　10　　月　　13　　日
              刑事第十四庭審判長法　官  蔡廣昇
                                法  官  謝雨真
                                法  官  紀凱峰
以上正本證明與原本無異。
如不服本判決，應於收受送達後10日內向本院提出上訴書狀。
中　　華　　民　　國　　95　　年　　10　　月　　16　　日
 　　　　　　　　　　　　       書記官  黃進遠
